【裁判字號】    99,上易,295
【裁判日期】    990615
【裁判案由】    給付借款
【裁判全文】
臺灣高等法院民事判決                 99年度上易字第295號
上  訴  人  戊○○
            甲○○
被  上訴人  國泰世華商業銀行股份有限公司
法定代理人  乙○○
訴訟代理人  丙○○
            丁○○
上列當事人間請求給付借款事件，上訴人對於中華民國98年12月
31日臺灣基隆地方法院98年度訴字第432號第一審判決提起上訴
，本院於99年6月1日言詞辯論終結，判決如下：
    主  文
原判決關於命上訴人給付，及訴訟費用之裁判除確定部分外，均
廢棄。
上廢棄部分，被上訴人在第一審之訴駁回。
第一、二審訴訟費用除確定部分外由被上訴人負擔。
    事實及理由
一、被上訴人主張：上訴人戊○○邀同上訴人甲○○為連帶保證
    人，於民國80年10月24日向第一信託投資股份有限公司（下
    稱第一信託投資公司，該公司於更名為匯通商業銀行、國泰
    商業銀行後，與世華聯合商業銀行合併，經改名為國泰世華
    商業銀行）借款新台幣（下同）360萬元（以下簡稱系爭契
    約），約定借款期間為20年，利息按月依被上訴人購屋貸款
    標準放款利率週年利率百分之13.25減碼2.75計算，並依被
    上訴人購屋貸款標準放款利率隨同調整，若遲延清償，另應
    給付違約金。嗣上訴人未依約清償本息，經被上訴人聲請強
    制執行後，尚欠95萬6,180元，及自86年4月8日起至清償日
    止，按週年利率百分之10.5計算之利息，暨依前開借款利率
    百分之10計算之違約金等語。爰依消費借貸及連帶保證之法
    律關係請求：上訴人應連帶給付被上訴人95萬6,180元，及
    自86年4月8日起至清償日止，按週年利率百分之10.5計算之
    利息，暨依前開利率10 %計算之違約金。原審判決被上訴人
    應連帶給付被上訴人95萬6,180元，及自93年10月7日起至清
    償日止，按週年利率百分之10.5計算之利息，暨按週年利率
    百分之1.05計算之違約金。並駁回被上訴人其餘之訴（按係
    86年4月8日起至93年10月6日之利息及違約金)。被上訴人就
    其敗訴部分未聲明不服而告確定。對上訴人之上訴，答辯聲
    明：上訴駁回。
二、上訴人則以：其雖為系爭借款之借款人及連帶保證人，且該
    筆借款債務未全數清償。然第一信託投資公司於85年間曾向
    臺灣高雄地方法院（以下簡稱高雄地院）聲請對上訴人甲○
    ○之薪資強制執行扣押1年後，被上訴人即未繼續向上訴人
    追償，迄今已相隔多年，爰為時效抗辯並拒絕給付該欠款。
    另上訴人現已無資力，且上訴人就系爭借款總計償還362萬2
    ,909元，早已超過貸款本金360萬等語，資為抗辯。上訴聲
    明：原判決關於命上訴人給付部分廢棄。被上訴人在第一審
    之訴駁回。
三、被上訴人主張上訴人戊○○邀同上訴人甲○○為連帶保證人
    ，於80年10月24日向第一信託投資公司借款後，未依約清償
    本息，經被上訴人聲請強制執行後，尚欠前開本金、利息及
    違約金。惟為上訴人所否認，並以前詞置辯，查：
  (一)被上訴人主張第一信託投資公司歷經更名及合併後，現為被
    上訴人，而上訴人戊○○前於80年10月24日邀同上訴人甲○
    ○為連帶保證人，向第一信託投資公司借款360萬元，約定
    借款期間為20年，利息按月依被上訴人購屋貸款標準放款利
    率週年利率百分之13.25減碼2.75計算，並依被上訴人購屋
    貸款標準放款利率隨同調整，若遲延清償，另應給付違約金
    。嗣上訴人未依約清償，尚欠本金95萬6,180元，及自86年4
    月8日起算之利息、違約金等情，業據提出與所述相符之財
    政部92年6月26日台財融字第0920028794號函附變更登記表
    、借據、約定事項、利率變動表及還款明細在卷可稽（見原
    審卷第35頁至第37頁）。上訴人雖抗辯稱系爭借款於被上訴
    人就上訴人甲○○之薪資聲請強制執行後，即已全數清償云
    云。然依上訴人提出高雄地院85年度執字第7151號（以下簡
    稱高雄地院執行事件）執行命令之記載，高雄地院扣押上訴
    人甲○○之薪資並由被上訴人收取之期間僅為1年，且被上
    訴人亦稱其扣押收取上訴人甲○○之薪資總額僅22萬9,924
    元，業已抵扣前開借款84年3月11日起至86年4月7日之利息
    及違約金等情，並將原請求自84年3月11日起算之利息、違
    約金，減縮至86年4月8日起算，有其提出債權計算書為證(
    見原審卷第57頁)。上訴人因而自陳系爭借款債務確未全數
    清償等語（見原審卷第54頁)。堪認被上訴人主張上訴人就
    系爭借款債務尚餘本金95萬6,180元，及自86年4月8日起算
    之利息、違約金未償等情，應屬可採。
  (二)按請求權，因15年間不行使而消滅。消滅時效，因左列事由
    而中斷：一、請求。二、承認。三、起訴。左列事項，與起
    訴有同一效力：一、依督促程序，聲請發支付命令。二、聲
    請調解或提付仲裁。三、申報和解債權或破產債權。四、告
    知訴訟。五、開始執行行為或聲請強制執行。民法第125條
    、第129條定有明文。本件上訴人戊○○於80年12月24日邀
    同上訴人王曾喜為連帶保證人，向被上訴人借款，借款期限
    約定20年。而上訴人就系爭借款除簽立借據外，另共同簽發
    內載金額360萬元本票乙紙，有借據及本院調閱高雄地院執
    行卷附臺灣彰化地方法院85年度票字第498號本票准予強制
    執行裁定(以下簡稱系爭本票准予強制執行裁定)可考。是以
    被上訴人對上訴人之消費借貸款返還請求權、票款返還請求
    權，各有其時效之規定。又依兩造簽署之其他約定事項第2
    條記載：借款人對貴公司所負一切債務之本息及手續費，均
    願按照約定期限如數清償，如有月付金兩期未付或其他第2
    條各款約定之情事者，無須由貴公司通知或催告，本借款人
    即喪失期限利益，全部債務視為全部到期等語。而上訴人共
    同簽發系爭本票，已經被上訴人於83年1月17日提示未獲清
    償，此觀系爭本票准予強制執行裁定理由欄之記載至明。核
    被上訴人既已提示系爭本票，請求上訴人給付全額票款，表
    示上訴人有前揭約定書第2條各款約定喪失期限利益情事，
    系爭借款應視為全部到期。則被上訴人自83年1月17日起即
    得對上訴人請求返還消費借貸款，被上訴人對上訴人消費借
    貸款返還請求權之消滅時效應自斯時起算。詎被上訴人僅於
    85年5月17日持系爭本票准予強制執行裁定聲請高雄地院對
    上訴人甲○○強制執行，固對上訴人甲○○之票款返還請求
    權於斯時發生中斷時效之效力，但就系爭借款之債權，上訴
    人遲至98年10月6日始於本件依督促程序聲請發支付命令(
    視為起訴)，有支付命令聲請狀及調閱高雄地院執行卷可憑
    。被上訴人就系爭借款返還請求權顯已罹於15年時效而消滅
    。而被上訴人復未能證明前曾就系爭借款對上訴人為請求、
    或有其他中斷時效情事，上訴人為時效抗辯並拒絕給付借款
    ，應屬可信。且依民法第146條規定主權利因時效消滅者，
    其效力及於從權利。上訴人拒絕給付消費借貸款利息、違約
    金，亦屬有據。被上訴人請求上訴人給付消費借款、利息、
    違約金，為無理由，不應准許。
四、綜上所述，上訴人抗辯系爭借款返還請求權已罹於時效而消
    滅，上訴人得拒絕給付，自屬可信。從而，被上訴人本於消
    費借、連帶保證之法律關係，請求上訴人連帶給付95萬6,18
    0元，及自93年10月7日起至清償日止按週年利率百分之10.5
    計算之利息，暨按週年利率百分之1.05計算之違約金，為無
    理由，不應准許。原審判命上訴人給付，自有未洽。上訴意
    旨指摘原判決此部分不當，求予廢棄改判，為有理由。自應
    由本院予以廢棄改判，如主文第二項所示。
五、本件事證已明，兩造其餘攻擊防禦方法及未經援用之證據，
    經本院審酌後，核與本件之結論，不生影響，爰不一一贅述
    ，附此敘明。
六、據上論結，本件上訴為有理由，依民事訴訟法第450條、第
    78條，判決如主文。
中    華    民    國    99    年    6    月    15    日
                    民事第八庭
                        審判長法  官  劉勝吉
                              法  官  連正義
                              法  官  蘇芹英
正本係照原本作成。
不得上訴。
中    華    民    國    99    年    6    月    15    日
                              書記官  林初枝

司法院資訊處製作；財團法人民間司法改革基金會備份。
